【裁判字號】    99,交聲,275
【裁判日期】    990805
【裁判案由】    聲明異議
【裁判全文】
臺灣屏東地方法院交通事件裁定         99年度交聲字第275號
原處分機關  交通部公路總局高雄區監理所屏東監理站
法定代理人  高金木
異  議  人  甲○○
上列異議人因違反道路交通管理處罰條例事件，對於原處分機關
於民國99年7 月20日所為之處分（原處分案號：屏監違字第裁82
-V00000000號）聲明異議，本院裁定如下：
    主  文
原處分撤銷。
甲○○汽車駕駛人，駕駛汽車經測試檢定酒精濃度超過規定標準
，應接受道路交通安全講習。
    理  由
一、原處分意旨略以：異議人即受處分人甲○○於民國97年10月
    18日22時30分許，騎乘車牌號碼WDW-419 號普通輕型機車，
    在台1 線421.3 公里南向潮州段，不慎摔倒，為警據報對其
    測得血液酒精濃度為217.26MG/DL （換算呼氣酒精濃度為每
    公升1.086 毫克），已逾規定不得駕駛車輛之濃度標準，乃
    依法掣單舉發違規，經查核無訛，爰依道路交通管理處罰條
    例第35條第1 項第1 款及第24條第1 項第2 款規定，裁處異
    議人罰鍰新臺幣（下同）45,000元，及施以道路交通安全講
    習（有關吊扣機車駕駛執照1 年處分已執行）。
二、異議意旨則以：伊酒駕行為業經臺灣屏東地方法院檢察署檢
    察官為緩起訴處分確定，緩起訴期間為1 年，並向指定之公
    益團體、地方自治團體或社區提供120 小時之義務勞務，異
    議人均已履行完畢，是原處分有違一事不二罰原則，爰依法
    聲明異議等語。
三、按「汽車駕駛人有下列情形之一者，不得駕車：．．二、飲
    用酒類或其他類似物後其吐氣所含酒精濃度超過每公升○‧
    二五毫克或血液中酒精濃度超過百分之○‧○五以上。」、
    「汽車駕駛人，駕駛汽車經測試檢定有下列情形之一者，處
    新臺幣一萬五千元以上六萬元以下罰鍰，並當場移置保管該
    汽車及吊扣其駕駛執照一年；因而肇事致人受傷者，並吊扣
    駕駛執照二年．．：一、酒精濃度超過規定標準。」，此道
    路交通安全規則第114 條第2 款、道路交通管理處罰條例第
    第35條第1 項第1 款分別定有明文。
四、按「一行為同時觸犯刑事法律及違反行政法上義務規定者，
    依刑事法律處罰之。但其行為應處以其他種類行政罰或得沒
    入之物而未經法院宣告沒收者，亦得裁處之；前項行為如經
    不起訴處分、或為無罪、免訴、不受理、不付審理之裁判確
    定者，得依違反行政法上義務規定裁處之。」此行政罰法第
    26條定有明文，即所謂「一事不二罰」原則。究其立法目的
    ，無非以一行為同時觸犯刑事法律及違反行政法上義務規定
    時，由於刑罰與行政罰同屬對不法行為之制裁，而刑罰之懲
    罰作用較強，故依刑事法律處罰，即足資警惕時，實無一事
    二罰再處行政罰之必要，且刑事法律處罰，由法院依法定程
    序為之，較符合正當法律秩序，應予優先適用，但罰鍰以外
    之沒入或其他種類行政罰，因兼具維護公共秩序之作用，為
    達行政目的，行政機關仍得併予裁處。
五、又汽車駕駛人酒後駕車時，如違反道路交通管理處罰條例第
    35條第1 項第1 款規定並同時涉犯刑法第185 條之3 公共危
    險罪嫌時，道路交通管理處罰機關除有行政罰法第26條第1
    項但書得處以其他種類行政罰之情形者，得裁處其他種類行
    政罰外，關於罰鍰部分，即應依上開行政罰法第26條及道路
    交通管理處罰條例第10條規定移送地方法院檢察署處理，除
    於移送後再有上開行政罰法第26條第2 項所定不起訴等事由
    ，不得裁處行為人罰鍰。其次，檢察官依刑事訴訟法第253
    條之2 第1 項第4 款規定為緩起訴處分，命被告向公益團體
    捐款者，被告係履行檢察官為緩起訴處分命令，性質上自屬
    處分金，與罰金無異，且依刑事訴訟法第253 條之2 第2 項
    規定命被告捐款之金錢給付命令，並得為民事強制執行名義
    。是檢察官命令被告為捐款之金錢給付，此等命令雖非刑罰
    ，但仍是一種特殊的處遇措施，會產生未經裁判即生終局處
    理案件之實質效果，性質上已係實質制裁，造成被告財產減
    少之影響，其捐款解釋上亦屬道路交通管理處罰條例第35條
    第8 項所規定之罰金，被告履行檢察官為緩起訴處分命令，
    與受刑事處罰無異。況行政罰法第26條第1 項僅規定「依刑
    事法律處罰之」，並未明定應依刑法第33條、第34條所定主
    從刑罰之種類科罰，檢察官命令被告捐款之金錢給付即係依
    刑事訴訟法第253 條之2 第1 項第4 款規定所為，自與行政
    罰法第26條第1 項「依刑事法律處罰之」之規定，尚無扞格
    之處。又若檢察官為緩起訴處分時，係命被告向指定之公益
    團體提供一定時數之義務勞務，而非捐款，因此種處遇措施
    已造成被告義務增加，為干預人民自由之處分，已產生實質
    之制裁效果，亦應認該當於行政罰法第26條第1 項「依刑事
    法律處罰」之規定。另緩起訴處分所定緩起訴期間期滿未經
    撤銷者，依刑事訴訟法第260 條規定，非有同條第1 款、第
    2 款規定之情形者，不得對於同一案件再行起訴，該緩起訴
    處分將發生禁止對已為緩起訴處分之同一犯罪事實再行起訴
    之效力，此即所謂「緩起訴處分之實質確定力」（最高法院
    94年度臺非字第215 號判例參照），故檢察官所為對於異議
    人之緩起訴處分，實已產生實質刑罰之效果。再依刑事訴訟
    法第25 3條之1 規定，有關緩起訴處分，需具備之要件與不
    起訴處分之要件有異，且不起訴處分係自處分確定時起即發
    生實體上之確定力，不若緩起訴處分於緩起訴處分之期間（
    即猶豫期間）僅發生形式之確定力。因此，若認行政罰法第
    26 條 第2 項規定之「不起訴處分」包含「緩起訴處分」之
    情形，是否已逾文義解釋之範圍，即有疑問。行政罰法第26
    條第2 項規定既未明文包含「緩起訴處分」之類型，而對於
    人民不利益之規定本不得任意加以擴張其適用，自不宜逕認
    行政罰法第26條第2 項之規定於經緩起訴處分之情形亦有適
    用。
六、經查，異議人即受處分人甲○○於97年10月18日22時30分許
    ，騎乘車牌號碼WDW-419 號普通輕型機車，在台1 線421.3
    公里南向潮州段，不慎摔倒，為警據報對其測得血液酒精濃
    度為217.26MG/DL （換算呼氣酒精濃度為每公升1.086 毫克
    ），已逾規定不得駕駛車輛之濃度標準，乃依法掣單舉發違
    規，而異議人同一超過標準之違規，乃掣單舉發，不得駕駛
    車輛之濃度標準，乃依法掣單舉發違規，而異議人同一酒後
    駕車之行為，因同時觸犯刑法第185 條之3 之公共危險罪，
    亦遭移送臺灣屏東地方法院檢察署檢察官偵辦，經該署檢察
    官於以97年度偵字第7698號緩起訴處分，緩起訴期間為1 年
    ，於緩起訴處分確定日起10個月內，向指定之公益團體、地
    方自治團體或社區提供120 小時之義務勞務，經檢察官依職
    權逕送再議，由臺灣高等法院高雄分院檢察署於98年1 月5
    日以98年度上職議字第29號處分書駁回再議而確定，異議人
    已依通知向臺灣屏東地方法院檢察署所指定之屏東縣枋寮鄉
    漁會提供120 小時勞務，且該緩起訴亦於99年1 月4 日屆滿
    而未經撤銷等情，業經本院調取臺灣屏東地方法院97年度偵
    字第7698號、97年度職議字第832 號、98年度緩字第63號、
    98年度緩觀勞字第4 號等卷宗，核閱無訛。另異議人具狀聲
    明異議亦自承有上開酒後駕車之行為，是異議人酒後超過規
    定標準駕駛動力交通工具而為警查獲之事實，堪以認定。是
    則，揆諸上開規定及說明，原處分機關對異議人上開酒後駕
    車之違規行為裁處罰鍰45,000元，於法即有違誤，自應由本
    院予以撤銷（至於原處分關於吊扣駕駛執照及道安講習部分
    ，依上開規定，原處分機關依法仍得裁罰，且吊扣機器腳踏
    車駕駛執照一年已執行）。準此，本院就上開撤銷部分，另
    自為裁定如主文第二項所示。
七、應依道路交通管理處罰條例第87條第2 項，道路交通案件處
    理辦法第20條前段，裁定如主文。
中    華    民    國    99    年    8     月    5     日
                    交通法庭    法  官  曾吉雄
以上正本證明與原本無異。
如不服本裁定應於收受送達後五日內向本院提出抗告書狀敘述抗
告之理由抗告於台灣高等法院高雄分院。
中    華    民    國    99    年    8     月    5     日
                                書記官  林祥玉

司法院資訊處製作；財團法人民間司法改革基金會備份。
